---
title: "Regressão linear hierárquica bayesiana com amostrador de Gibbs"
subtitle: "Modelo de 2 níveis — dado simulado e dado real (`rats.txt`)"
lang: pt
format:
  html:
    toc: true
    code-fold: show
    embed-resources: true
execute:
  freeze: auto
---

Companion literate do [`modelo_hierarquico.R`](modelo_hierarquico.R). Mesmo
algoritmo (mesma `gibbs_hierarquico()`, mesmo loop) — aqui só junta a
matemática com o código e o gráfico. Derivação algébrica completa está em
[`artigo.pdf`](artigo.pdf), Seção 3.2; aqui vai o resultado final de cada
full conditional.

```{r}
#| label: setup
#| message: false
#| warning: false
source("gibbs_helpers.R", encoding = "UTF-8")
```

## Modelo

2 níveis: $i=1,\ldots,n$ indivíduos, cada um observado em $j=1,\ldots,T$
instantes de tempo $x_j$.

$$
Y_{i,j} \sim N(\alpha_i + \beta_i x_j, \ \tau_c^{-1})
$$

Priori hierárquica — $\alpha_i,\beta_i$ (nível do indivíduo) vêm de uma
distribuição populacional $\alpha_c,\beta_c$ (nível 2):

$$
\begin{aligned}
\alpha_i &\sim N(\alpha_c, \tau_\alpha^{-1}) & \tau_c &\sim \text{Gama}(a_\tau, b_\tau) \\
\beta_i &\sim N(\beta_c, \tau_\beta^{-1}) & \tau_\alpha &\sim \text{Gama}(a_\alpha, b_\alpha) \\
\alpha_c &\sim N(m_\alpha, V_\alpha) & \tau_\beta &\sim \text{Gama}(a_\beta, b_\beta) \\
\beta_c &\sim N(m_\beta, V_\beta)
\end{aligned}
$$

7 parâmetros desconhecidos, 7 full conditionals. Todas fecham por conjugação
(Normal-Normal pros níveis de média, Normal-Gama pras precisões):

$$
\tau_c \mid \cdot \ \sim\ \text{Gama}\left(\frac{nT}{2}+a_\tau,\ \ b_\tau+\frac{1}{2}\sum_{i,j}(y_{i,j}-\alpha_i-\beta_i x_j)^2\right)
$$

$$
\alpha_i \mid \cdot \ \sim\ N\Big((\tau_c T+\tau_\alpha)^{-1}\big(\tau_c\textstyle\sum_j (y_{i,j}-\beta_i x_j)+\tau_\alpha\alpha_c\big),\ (\tau_c T+\tau_\alpha)^{-1}\Big)
$$

$$
\beta_i \mid \cdot \ \sim\ N\Big((\tau_c\textstyle\sum_j x_j^2+\tau_\beta)^{-1}\big(\tau_c\textstyle\sum_j (y_{i,j}-\alpha_i) x_j+\tau_\beta\beta_c\big),\ (\tau_c\textstyle\sum_j x_j^2+\tau_\beta)^{-1}\Big)
$$

$$
\tau_\alpha \mid \cdot \ \sim\ \text{Gama}\left(\frac{n}{2}+a_\alpha,\ \ b_\alpha+\frac{1}{2}\sum_i(\alpha_i-\alpha_c)^2\right), \qquad
\tau_\beta \mid \cdot \ \sim\ \text{Gama}\left(\frac{n}{2}+a_\beta,\ \ b_\beta+\frac{1}{2}\sum_i(\beta_i-\beta_c)^2\right)
$$

$$
\alpha_c \mid \cdot \ \sim\ N\Big((\tau_\alpha n+\tfrac{1}{V_\alpha})^{-1}\big(\tau_\alpha\textstyle\sum_i\alpha_i+\tfrac{m_\alpha}{V_\alpha}\big),\ (\tau_\alpha n+\tfrac{1}{V_\alpha})^{-1}\Big), \qquad
\beta_c \mid \cdot \ \sim\ N\Big((\tau_\beta n+\tfrac{1}{V_\beta})^{-1}\big(\tau_\beta\textstyle\sum_i\beta_i+\tfrac{m_\beta}{V_\beta}\big),\ (\tau_\beta n+\tfrac{1}{V_\beta})^{-1}\Big)
$$

`gibbs_hierarquico()` amostra essas 7 nessa ordem a cada iteração — $\alpha_i,
\beta_i$ primeiro (dentro de um loop nos $n$ indivíduos), depois $\tau_c,
\tau_\alpha, \tau_\beta, \alpha_c, \beta_c$. Uma função, usada abaixo pro dado
simulado e pro `rats.txt`, sem duplicar o loop.

## Dado simulado

30 indivíduos, 5 instantes de tempo, parâmetros populacionais conhecidos
($\alpha_c=20$, $\beta_c=2$) — serve pra checar se o Gibbs recupera os
parâmetros usados na simulação.

```{r}
#| label: dados-sim
set.seed(22 - 03 - 2018)
```

::: {.callout-note}
`22 - 03 - 2018` não é a data 22/03/2018 — R avalia como subtração e vira
`set.seed(-1999)`. Bug do autor original tentando usar a data como seed.
Mantido de propósito: é o que gera os mesmos dados simulados que já estão no
artigo e nas imagens publicadas; corrigir mudaria os números.
:::

```{r}
#| label: gera-dados-sim
x        <- c(8, 15, 22, 29, 36)
xbarra   <- mean(x)
x        <- x - xbarra
n        <- 30
t        <- 5
alpha_c  <- 20
beta_c   <- 2
alpha    <- beta <- NULL
taualpha <- 1 / 0.2
taubeta  <- 1 / 0.2
y        <- matrix(NA, n, t)
tau      <- 1
e        <- matrix(rnorm(n * t, 0, sqrt(1 / tau)), n, t)
for (i in 1:n) {
  alpha[i] <- rnorm(1, alpha_c, sqrt(1 / taualpha))
  beta[i]  <- rnorm(1, beta_c, sqrt(1 / taubeta))
  for (j in 1:t) {
    y[i, j] <- alpha[i] + beta[i] * x[j] + e[i, j]
  }
}
```

Priori pouco informativa pros 4 hiperparâmetros de precisão/média
populacional ($V_\alpha=V_\beta=10^4$, $a=b=0{,}001$ pras Gamas):

```{r}
#| label: priori-sim
m.alpha <- 0; V.alpha <- 1 / 0.0001
m.beta  <- 0; V.beta  <- 1 / 0.0001
a.tau   <- 0.001; b.tau   <- 0.001
a.alpha <- 0.001; b.alpha <- 0.001
a.beta  <- 0.001; b.beta  <- 0.001
nsim    <- 150000
burnin  <- nsim / 2
```

```{r}
#| label: gibbs-sim
#| results: hide
set.seed(1)
cadeias_sim <- gibbs_hierarquico(
  y, x, n, t, nsim,
  m.alpha, V.alpha, m.beta, V.beta,
  a.tau, b.tau, a.alpha, b.alpha, a.beta, b.beta
)

inds_sim <- seq(burnin, nsim, 50)
results_sim <- cbind(
  cadeias_sim$alpha.c, cadeias_sim$beta.c, cadeias_sim$tau.c,
  cadeias_sim$tau.alpha, cadeias_sim$tau.beta
) %>% as.data.frame() %>% .[inds_sim, ]

real <- c(alpha_c, beta_c, tau, taualpha, taubeta)
name <- c(expression(alpha[c]), expression(beta[c]), expression(tau[c]), expression(tau[alpha]), expression(tau[beta]))
```

Cadeias dos parâmetros populacionais ($\alpha_c, \beta_c, \tau_c, \tau_\alpha,
\tau_\beta$ — não dos 30 $\alpha_i,\beta_i$ individuais, isso vai no
caterpillar plot mais abaixo):

```{r}
#| label: fig-cadeia-sim
#| fig-cap: "Cadeias dos parâmetros populacionais — dado simulado"
cadeia(results_sim, name, real)
```

```{r}
#| label: fig-hist-sim
#| fig-cap: "Histograma e densidade — dado simulado"
g1 <- hist_den(results_sim[, 1], name = name[1], p = real[1])
g2 <- hist_den(results_sim[, 2], name = name[2], p = real[2])
g3 <- hist_den(results_sim[, 3], name = name[3], p = real[3])
g4 <- hist_den(results_sim[, 4], name = name[4], p = real[4])
g5 <- hist_den(results_sim[, 5], name = name[5], p = real[5])
grid.arrange(g1, g2, g3, g4, g5, ncol = 1)
```

```{r}
#| label: fig-acf-sim
#| fig-cap: "FAC das cadeias — dado simulado"
FAC(results_sim)
```

Sumário completo — os 30 $\alpha_i$, os 30 $\beta_i$ e os 5 parâmetros
populacionais, contra o valor real usado na simulação:

```{r}
#| label: tbl-coef-sim
resultado_sim <- coeficientes_hierarquico(
  cadeias_sim$alpha.i[inds_sim, ], alpha,
  cadeias_sim$beta.i[inds_sim, ], beta,
  cadeias_sim$alpha.c, alpha_c,
  cadeias_sim$beta.c, beta_c,
  cadeias_sim$tau.c, tau,
  cadeias_sim$tau.alpha, taualpha,
  cadeias_sim$tau.beta, taubeta,
  ncol(results_sim) + 60
)
tab_sim <- resultado_sim[[2]]
knitr::kable(tab_sim)
```

Caterpillar plot: intervalo de credibilidade de cada $\alpha_i$ (ponto branco
= média posteriori, ponto azul = $\alpha_i$ real usado na simulação, linha
tracejada = $\alpha_c$ populacional):

```{r}
#| label: fig-caterpillar-alpha-sim
#| fig-cap: "Intervalo de credibilidade de cada alpha_i — dado simulado"
cbind(alpha = 1:30, tab_sim[1:30, ]) %>%
  as.data.frame() %>%
  ggplot(aes(x = alpha, y = Média)) +
  geom_errorbar(aes(ymin = `2.5%`, ymax = `97.5%`), colour = "black", width = .1) +
  geom_point(aes(y = `Param. Pop.`), size = 2, shape = 21, fill = "blue") +
  geom_point(size = 3, shape = 21, fill = "white") +
  xlab("Indivíduo") + ylab(expression(alpha[i])) +
  expand_limits(y = 0) +
  theme_bw() +
  geom_hline(yintercept = alpha_c, linetype = "dashed", color = "red", linewidth = 1.1)
```

Mesma leitura pro $\beta_i$:

```{r}
#| label: fig-caterpillar-beta-sim
#| fig-cap: "Intervalo de credibilidade de cada beta_i — dado simulado"
cbind(beta = 1:30, tab_sim[31:60, ]) %>%
  as.data.frame() %>%
  ggplot(aes(x = beta, y = Média)) +
  geom_errorbar(aes(ymin = `2.5%`, ymax = `97.5%`), colour = "black", width = .1) +
  geom_point(aes(y = `Param. Pop.`), size = 2, shape = 21, fill = "blue") +
  geom_point(size = 3, shape = 21, fill = "white") +
  xlab("Indivíduo") + ylab(expression(beta[i])) +
  expand_limits(y = 0) +
  theme_bw() +
  geom_hline(yintercept = beta_c, linetype = "dashed", color = "red", linewidth = 1.1)
```

## Dado real (`rats.txt`)

Mesma função `gibbs_hierarquico()`, dado real: 30 ratos, peso medido em 5
dias diferentes. Sem parâmetro real pra comparar — aqui o interesse é só o
ajuste.

```{r}
#| label: dados-rats
rats <- read.table("rats.txt", header = TRUE)

y      <- rats
x      <- c(8, 15, 22, 29, 36)
xbarra <- mean(x)
x      <- x - xbarra
n      <- nrow(y)
t      <- ncol(y)
```

Mesma priori pouco informativa de antes:

```{r}
#| label: priori-rats
m.alpha <- 0; V.alpha <- 1 / 0.0001
m.beta  <- 0; V.beta  <- 1 / 0.0001
a.tau   <- 0.001; b.tau   <- 0.001
a.alpha <- 0.001; b.alpha <- 0.001
a.beta  <- 0.001; b.beta  <- 0.001
nsim    <- 50000
burnin  <- nsim / 3
```

```{r}
#| label: gibbs-rats
#| results: hide
set.seed(1)
cadeias_rats <- gibbs_hierarquico(
  y, x, n, t, nsim,
  m.alpha, V.alpha, m.beta, V.beta,
  a.tau, b.tau, a.alpha, b.alpha, a.beta, b.beta
)

inds_rats <- seq(burnin, nsim, 50)
results_rats <- cbind(
  cadeias_rats$alpha.c, cadeias_rats$beta.c, cadeias_rats$tau.c,
  cadeias_rats$tau.alpha, cadeias_rats$tau.beta
) %>% as.data.frame() %>% .[inds_rats, ]

name <- c(expression(alpha[c]), expression(beta[c]), expression(tau[c]), expression(tau[alpha]), expression(tau[beta]))
```

```{r}
#| label: fig-cadeia-rats
#| fig-cap: "Cadeias dos parâmetros populacionais — rats.txt"
cadeia(results_rats, name)
```

```{r}
#| label: fig-hist-rats
#| fig-cap: "Histograma e densidade — rats.txt"
g1 <- hist_den(results_rats[, 1], name = name[1])
g2 <- hist_den(results_rats[, 2], name = name[2])
g3 <- hist_den(results_rats[, 3], name = name[3])
g4 <- hist_den(results_rats[, 4], name = name[4])
g5 <- hist_den(results_rats[, 5], name = name[5])
grid.arrange(g1, g2, g3, g4, g5, ncol = 1)
```

```{r}
#| label: fig-acf-rats
#| fig-cap: "FAC das cadeias — rats.txt"
FAC(results_rats)
```

```{r}
#| label: tbl-coef-rats
resultado_rats <- coeficientes_hierarquico2(
  cadeias_rats$alpha.i[inds_rats, ],
  cadeias_rats$beta.i[inds_rats, ],
  cadeias_rats$alpha.c,
  cadeias_rats$beta.c,
  cadeias_rats$tau.c,
  cadeias_rats$tau.alpha,
  cadeias_rats$tau.beta,
  ncol(results_rats) + 60
)
tab_rats <- resultado_rats[[2]]
knitr::kable(tab_rats)
```

Caterpillar plot pros 30 ratos — sem parâmetro real, só o intervalo de
credibilidade de cada $\alpha_i$ (peso inicial) e $\beta_i$ (taxa de
crescimento):

```{r}
#| label: fig-caterpillar-alpha-rats
#| fig-cap: "Intervalo de credibilidade de cada alpha_i — rats.txt"
cbind(alpha = 1:30, tab_rats[1:30, ]) %>%
  as.data.frame() %>%
  ggplot(aes(x = alpha, y = Média)) +
  geom_errorbar(aes(ymin = `2.5%`, ymax = `97.5%`), colour = "black", width = .1) +
  geom_point(size = 3, shape = 21, fill = "white") +
  xlab("Rato") + ylab(expression(alpha[i])) +
  scale_x_continuous(breaks = seq(1, 30, 1)) +
  theme_bw()
```

```{r}
#| label: fig-caterpillar-beta-rats
#| fig-cap: "Intervalo de credibilidade de cada beta_i — rats.txt"
cbind(beta = 1:30, tab_rats[31:60, ]) %>%
  as.data.frame() %>%
  ggplot(aes(x = beta, y = Média)) +
  geom_errorbar(aes(ymin = `2.5%`, ymax = `97.5%`), colour = "black", width = .1) +
  geom_point(size = 3, shape = 21, fill = "white") +
  xlab("Rato") + ylab(expression(beta[i])) +
  scale_x_continuous(breaks = seq(1, 30, 1)) +
  theme_bw()
```
